【裁判字號】    90,家上,281
【裁判日期】    901225
【裁判案由】    離婚
【裁判全文】
臺灣高等法院民事判決  九十年度家上字第二八一號
      上  訴  人  乙○○
      被  上訴人  甲○○
右當事人間離婚事件，上訴人對於中華民國九十年九月十二日臺灣板橋地方法院九十
年度婚字第四一九號第一審判決提起上訴，本院判決如左：
    主    文
上訴駁回。
第二審訴訟費用由上訴人負擔。
    事    實
甲、上訴人方面：
壹、聲明：
一原判決廢棄。
二駁回被上訴人在第一審之訴。
貳、陳述：除與原判決記載相同者茲引用之外，補稱略以：
一被上訴人於民國五十八年以中國共產黨解放軍人之身分壓迫伊與其結婚，婚後持續
  對伊加以打罵、虐待，迨七十三年間兩造移居澳門時，被上訴人猶聲稱要將伊及子
  女賣給伊父親，要伊父親給錢讓其回大陸養老，且將兩造女兒毆打至精神分裂。嗣
  兩造來臺定居，被上訴人仍持續毆打伊，並毀損家中財物，伊於八十七年八月十八
  日前往醫院驗傷欲控告被上訴人，被上訴人竟將家具及生活器具皆搬走後即不知去
  向。
二被上訴人於大陸有小老婆，且有財產，其陳述皆屬虛偽。
三兩造婚姻關係中，均係被上訴人打伊，伊有時候有還手，但被上訴人從來沒有關心
  過伊。
、證據：除援用原審提出者外，補提八十七年八月十八日驗傷診斷書一紙為證，並
    聲請訊問證人張慧蘭、張明誠。
乙、被上訴人方面：
壹、聲明：駁回上訴
貳、陳述：除與原判決記載相同者茲引用之外，補稱略以：
一兩造結婚後，上訴人不論在大庭廣眾下或子女面前，均自詡為官僚，並以伊是小兵
  等語藐視傷害伊，伊從未受到上訴人之尊重，上訴人性情暴戾，伊已無法與其繼續
  共同生活。
二伊在大陸有房子，但並無小老婆，伊在臺灣工作每日至少十八小時，身分證、金融
  卡等均遭上訴人控制，亦曾遭上訴人之父毆打。
、證據：援用原審提出之證據。
    理    由
一被上訴人主張：兩造於民國五十九年間結婚後育有二女一子，因上訴人極度重男輕
  女，導致大女兒罹患憂鬱症並惡化成為智障；且上訴人自詡為官僚地主之後，藐視
  伊為小兵，從未加以尊重，兩造時生口角，而上訴人個性兇惡且有暴力傾向，曾於
  兩造爭執時以滾燙之開水潑伊，並曾持菜刀至伊工作場所意圖殺伊，復於伊同事為
  伊過生日時當眾打伊耳光，使伊喪失尊嚴，並於三年前誣指伊對其娘家父母不孝，
  竟持菜刀將伊砍傷，伊每日工作至少十八小時，但身分證、金融卡均遭被上訴人控
  制，上訴人又於炎炎夏日不讓伊及女兒邱小翔進臥房睡覺，並將所有電扇搬進房間
  反鎖房門，並於八十七年六月十六日將伊趕出家門，伊雖委請里長出面協調但為上
  訴人所拒，迄今三年來上訴人對伊生活起居未曾聞問，上訴人顯係惡意遺棄伊，兩
  造婚姻生活已難維繫等情，爰依民法第一千零五十二條第一項第三款、第五款、同
  條第二項，訴請裁判離婚。
二上訴人則以：被上訴人於八十七年八月十七日因細故毆打伊後，即將女兒邱小翔帶
  走，並將家具及生活器具皆搬走後即不知去向，嗣後又回來將房子大門毀壞，亦將
  伊父母的東西毀損。伊未曾對被上訴人暴力相向，反而是被上訴人經常毆打伊，而
  被上訴人於大陸有小老婆，且有財產，陳述均屬虛偽等語置辯。
三按婚姻乃一男一女之兩性結合，以組織家庭，共同生活為目的。故有足以破壞共同
  生活或難以維持共同生活之情事發生，宜允許其離婚以消滅婚姻關係。民國七十四
  年六月三日修正公布之民法親屬編，就裁判離婚之原因，為應實際需要，參考各國
  立法例，增設民法第一千零五十二條第二項，明定有同條第一項以外重大事由，難
  以維持婚姻者，亦得請求離婚。而夫妻生活貴在相互扶持，共同經營永久生活為目
  的，配偶間自應協力保持其家庭生活之圓滿、安全及幸福，因而夫妻應互相尊重以
  增進情感之和諧，防止家庭暴力之發生，倘夫妻終日爭執，暴力相向，未能共同生
  活，則其婚姻關係已屬有名無實，應認已構成難以維持婚姻之重大事由，經查：
(一)兩造為大陸武漢地區人士，五十九年間結婚，育有二女一子，婚姻關係現仍存續中
  之事實，有戶籍謄本在卷足憑（見原審卷第十六至十七頁），並為兩造所不爭。
(二)上訴人出身官僚世家，於大陸文化大革命時期，全家遭批鬥，而被上訴人為中華人
  民共和國解放軍退伍，於文革時期，解放軍強迫上訴人嫁給被上訴人等情，經上訴
  人之母張慧蘭證述在卷，足見兩造婚姻並非基於上訴人之自由意願，而上訴人於本
  件訴訟審理中一再強調伊為官僚子弟，被上訴人為小兵（見原審卷第二十五頁），
  顯然兩造雖結婚多年，上訴人就兩造婚姻仍充滿怨懟，自難期望兩造間能互敬互重
  相待。
(三)兩造婚後即經常為小事吵架、打架，兩造子女係看著兩造打鬧長大，不但經兩造之
  子張明誠、女邱小翔分別於本院及原審證述屬實（見本院九十年十一月十五日訊問
  筆錄及原審卷第二十四至二十五頁），原審依職權囑託臺北縣警察局樹林分局就兩
  造婚姻情形進行訪查結果，鄰居蕭必旺、文必哲及友人吳進源、程麗娟亦均證實兩
  造於婚姻關係中經常吵鬧，有訊問筆錄四份在卷可佐，上訴人亦自承確與被上訴人
  自結婚以後即吵吵鬧鬧等情，則兩造於婚後即時常因細故而爭吵，並動輒拳腳相向
  之事實，亦堪認定。
(四)上訴人之父於大陸淪陷之初即來臺居住，兩造及其子女則淪陷大陸，嗣上訴人之父
  設法將兩造及其子女接來臺定居，兩造原住居於上訴人之父住處，其後兩造共同買
  受房屋，而上訴人之父住處遭房東收回，上訴人乃接其父母同住，惟兩造就與上訴
  人父母共同居住及相處方式有歧見而迭生紛爭等情，分別經邱小翔、張明誠、張慧
  蘭證述在卷，足認兩造確實因與上訴人父母相處之觀念及方式迥異，無法和平繼續
  婚姻關係。
(五)八十七年六至八月間，兩造爭執後，被上訴人偕同女兒邱小翔離家，迄今均未共同
  居住生活，彼此亦未曾聞問，為兩造所不爭，邱小翔亦證稱「我們搬出去以後，我
  母親有打電話來過，但只要是我爸接的她就大罵一通，所以他們沒有好好講過一句
  話，中間我爸爸有找里長來調停過，我媽媽不願意出面」等語，足見兩造感情已甚
  為冷漠、疏離，缺乏親人間基本之相互關心。
(六)本件訴訟中，上訴人一再堅稱被上訴人在大陸地區有小老婆，並表示：只要被上訴
  人給付繕養費，則伊亦同意離婚，雖然被上訴人否認有小老婆情事，上訴人仍一再
  為相同陳述，且兩造於言詞辯論時仍在庭上爭吵不休，顯見兩造主觀上不願再繼續
  婚姻關係，已喪失改善婚姻關係之意願。
(七)綜上所述，兩造於結婚之初已難能互敬互重，婚後經常吵架，甚或暴力相向，對於
  與上訴人父母相處觀念不符更生爭吵，無法和平繼續婚姻關係，且自八十七年年中
  開始，已未能同居共同生活而互不聞問，又無改善婚姻關係之主觀意願，足認兩造
  之婚姻確已生破綻達難以維持之程度，要無繼續維持共同生活以獲得安全、幸福及
  滿足之可能。從而，上訴人主張兩造間有客觀上難以繼續維持婚姻之情事，堪以認
  定。
四次按民法第一千零五十二條第二項但書規定：「但其事由應由夫妻之一方負責者，
  僅他方得請求離婚」，係為公允而設，故難以維持婚姻之重大事由，夫妻雙方均須
  負責時，應比較衡量雙方之有責程度，僅責任較輕之一方，得向責任較重之他方請
  求離婚，或有責程度相同時，雙方均得請求離婚，始符公平，並利於達成本項使夫
  妻請求裁判離婚之事由較富彈性之立法目的，此為頃來我國學說與實務界之見解（
  參照最高法院九十年台上字第八０四號判決）。兩造於婚後即時常因細故而爭吵，
  並動輒以暴力互相攻擊，且處理紛爭時均未能本於互信、互敬及互諒之基礎，導致
  夫妻之情蕩然無存，應認兩造對於婚姻破綻之發生，需負相等之過失責任，依前開
  說明，被上訴人自得本於民法第一千零五十二條第二項，請求裁判離婚，原判決准
  如被上訴人所請判決兩造離婚，洵屬正當。上訴意旨指摘原判決不當，求予廢棄改
  判，為無理由，應予駁回。被上訴人另以同條第一項第三款﹑第五款之惡意遺棄及
  不堪同居之虐待為由，請求判決離婚，既係為達同一離婚之目的，本院自無庸再予
  審酌，附此敘明。
五據上論結，本件上訴為無理由。依民事訴訟法第四百四十九條第一項、第七十八條
  ，判決如主文。
中      華      民      國    九十      年      十二    月    二十五    日
                                民事第五庭
                                    審判長法  官  黃  熙  嫣
                                          法  官  詹  文  馨
                                          法  官  鄭  傑  夫
右正本係照原本作成。
如不服本判決，應於收受送達後二十日內向本院提出上訴書狀，其未表明上訴理由者
，應於提出上訴後二十日內向本院補提理由書狀（均須按他造當事人之人數附繕本）
上訴時應提出委任律師或具有律師資格之人之委任狀；委任有律師資格者，另應附具
律師及格證書及釋明委任人與受任人有民事訴訟法第四百六十六條之一第一項但書或
第二項（詳附註）所定關係之釋明文書影本。
中      華      民      國    九十      年    十二      月    二十七    日
                                          書記官  劉  家  聲
附註：
民事訴訟法第四百六十六條之一（第一項、第二項）：
對於第二審判決上訴，上訴人應委任律師為訴訟代理人。但上訴人或其法定代理人具
有律師資格者，不在此限。
上訴人之配偶、三親等內之血親、二親等內之姻親，或上訴人為法人、中央或地方機
關時，其所屬專任人員具有律師資格並經法院認為適當者，亦得為第三審訴訟代理人
。


司法院資訊處製作；財團法人民間司法改革基金會備份。
